臺灣新竹地方法院刑事判決　　　　　　　　　　　　　 九十三年度訴字第一三五號
　　公　訴　人　臺灣新竹地方法院檢察署檢察官
　　被　　　告　乙○○
　　指定辯護人　本院公設辯護人甲○○
右列被告因搶奪案件，經檢察官提起公訴（九十三年度偵字第一五四六號），本院判
決如左：
    主  文
乙○○無罪。
    理  由
一、公訴意旨略以：被告乙○○於民國九十三年二月二十八日下午三時三十分許，前
    往被害人丙○○○所開設、位於新竹市○○○路一○八號之承興商店，欲向被害
    人丙○○○以賒帳方式購買米酒一瓶，經拒絕後，竟意圖為自己不法之所有，趁
    被害人不及防備之際，搶取米酒一瓶後立即逃離現場，被害人見狀從後追趕，適
    為巡邏至該處之新竹市警察局第二分局埔頂派出所（下稱埔頂派出所）警員當場
    查獲，並扣得米酒一瓶，因認被告所為係犯刑法第三百二十五條第一項之搶奪罪
    嫌。
二、按犯罪事實應依證據認定之，無證據不得認定犯罪事實；不能證明被告犯罪或其
    行為不罰者，應諭知無罪之判決，刑事訴訟法第一百五十四條第二項、第三百零
    一條第一項分別定有明文。又刑法第三百二十五條第一項之搶奪罪，除以趁人不
    備之方式奪取他人財物外，並以行為人取得財物係具有不法所有之意圖為主觀構
    成要件要素，該條項所謂之不法意圖，除行為人於行為時認知其對特定財物並無
    合法持有之權限，仍執意破壞原持有狀態之主觀意思外，尤應考量具體行為所蘊
    含之法敵對性之程度，即刑法上搶奪罪預設之不法意圖，必須直指被害人就特定
    財物之持有法益，以橫奪方式使自己或第三人得利，全未顧慮被害人之損害填補
    或回復，此亦刑事犯罪與單純民事糾紛之差異所在，合先敘明。
三、公訴人認被告涉有前開犯行，係以(1)被害人丙○○○於警、偵訊中指述被告搶奪
    米酒之經過、(2)卷附之贓物認領保管單證明被告持有被害人所有之米酒一瓶及(3)
    被告於警、偵訊中供稱取得米酒之經過等為據。訊據被告乙○○，固坦承確未付
    款而自承興商店取得一瓶米酒，並為埔頂派出所警員查獲等情，惟堅決否認涉有
    搶奪犯行，辯稱案發當日稍早已先在松嶺路友人處飲用數量不詳、價值新臺幣（
    下同）一千多元之米酒，酒後返回住處，仍未滿足，乃欲向被害人丙○○○以賒
    欠方式購買一瓶米酒，其於被害人將該瓶米酒置於櫃臺上時，因未聽聞被害人有
    何拒絕賒欠之表示，遂自行取用該瓶米酒，不知被害人在後追趕，且係在被害人
    面前開封，並在承興商店鄰近之路邊飲用一口，僅係欲以賒欠方式取得米酒，並
    非不想付帳，無不法所有之意圖等語。
四、經查：
（一）本件被告自行在被害人丙○○○開設商店內取用米酒一瓶之事實，業據被告坦
      承在卷，核與被害人丙○○○之指述相符，並有贓物認領保管單據在卷可參，
      此部分堪以認定，惟搶奪罪係以不法所有之意，趁人不備取走他人之財物為構
      成要件，參以被害人丙○○○於偵查中指稱被告取走米酒一瓶係趁其轉身離開
      櫃檯之際為之，此核與被告前開供稱之自行取走米酒一瓶之情形大致相符，則
      被告所為外觀上確有趁人不備為之，惟被告當時係以賒欠之意或不法所有之意
      取得系爭米酒一瓶？公訴人認被告明知被害人已明示拒絕其賒欠之要求，且經
      被害人在後追趕，故有不法所有之意，而被告則辯稱其並僅係以賒欠之意取用
      ，無不法所有之意，故本件之爭點在於被告取得米酒一瓶有無不法所有之意圖
      ，先予敘明。
（二）本件被告雖取得被害人所有米酒一瓶，惟其所為尚無不法所有之犯意，有以下
      之證據得以證明：
（１）按搶奪之目的係在以不付對價之方式取得財物以得利益，然證人即被害人丙○
      ○○係於新竹市○○○路一０八號開設承興商店，而被告居所係在新竹市○○
      ○路一一八號，二處相距不遠，且證人丙○○○自被告乙○○幼年時即已熟識
      ，亦據證人結證在卷，則按之常理，被告既係居住於被害人開設商店附近，且
      與被害人熟識，被告即令趁人不備取得物品，終將被查獲以追償該項財物而無
      法達到搶奪之目的，故縱被告至愚，亦不可能係以不法所有之犯意取得其熟識
      商店負責人所有之米酒一瓶。
（２）且本件被告於案發時、地至承興商店，向證人丙○○○請求賒欠一瓶米酒，經
      其明言或可容許賒欠米糧，惟不許賒欠米酒，因而終結對談，證人轉身步向店
      門之際，被告自行將置於櫃臺後方地面之箱內取出一瓶米酒，經過被害人身旁
      時，尚將酒瓶取出給予被害人觀看，並未藏起，且回頭向被害人說「再見、再
      見」，並於被害人面前開啟該瓶米酒，被害人雖圖以言語制止，惟被告不予理
      會，隨即奔跑出門，被害人雖隨後呼喊追趕，被告尚回頭將酒瓶高舉，並洋洋
      得意回稱「在這裡，在這裡」，被害人旋因體力不繼放棄追逐，返回承興商店
      ，被告見被害人放棄追逐後，亦持該瓶米酒步行至承興商店隔鄰，在路旁席地
      而坐，拒不理會適巧至該處之豐功里里長及接獲通知到場處理之埔頂派出所員
      警涂造等人之勸誡，因而為警帶同處理等情，業據被害人即證人丙○○○於
      警偵訊及本院交互詰問時證述綦詳，則被告若係以不法所有之意，趁人不備之
      方式搶奪財物，豈可能仍在現場向被害人道別？又於被害人在後追趕時將取得
      之物品高舉以示人，並告以位置？參以被告當時之行為，其取得一瓶米酒並在
      被害人面前開啟之行為，係圖以既成事實迫使被害人同意伊賒欠，尚難認有不
      法所有之意圖，雖被害人未允許被告以賒欠方式交易，然參以被告當時既已先
      有飲酒，且所取得之物品係其認日常生活所需之酒類，再參以證人丙○○○於
      本院亦結稱，認識被告長達數十年，被告嗜飲酒，常有酒後鬧事之情形，伊不
      願賒欠酒類一方面亦係不願增加被告此方面之惡習等語，顯見被害人丙○○○
      亦知悉被告所為應僅係酒後鬧事，其取得米酒一瓶當無不法所有之犯意甚明，
      故被告當時所為應係以戲謔方式與被害人開玩笑，其取得財物，尚無不法所有
      之意，堪以認定。
（３）再參以證人即到場處理之警員涂造於本院結稱，當時係值班人員以無線電通
      知，告以被告乙○○家有事，到達時被告仍在現場，坐在商店附近，旁邊放著
      酒瓶，瓶子裡面的酒已少了大概三分之一，被告當時身上酒味很重，伊當時至
      埔頂派出所服務八、九個月，處理其喝酒案件已有四、五次，到場時被告坐在
      轉角處，巡佐先下車將米酒拿起，里長亦在旁罵被告等語，顯見被告於取得米
      酒後並未離去現場，仍在商店附近，亦可推知被告當時確係誤以為僅係向被害
      人丙○○○賒欠米酒，並無不法所有之意。
（４）又被告於行為前已有飲酒，且依當時情形應已有酒醉之狀態，此參以證人涂造
      結稱被告飲酒狀態明顯及證人丙○○○證稱被告若未飲酒當不致於如此等語
      ，及被告為警查獲後（九十三年二月二十八日十五時三十五分許），先經警訊
      問（同日十七時十五分許）再送至偵查，經檢察官訊問時（同日二十二時三十
      分許）仍有酒味，亦有筆錄在卷可稽，顯見被告供稱其當日已先飲酒之詞堪信
      為實在，又參以被告當時僅係向被害人賒欠米酒一瓶，且所取走之物品亦僅係
      米酒一瓶，被告於行為時已有酒醉狀態，其判斷能力自不如常人，而於被害人
      丙○○○明言拒絕賒欠後仍不以為意而取走米酒一瓶，足認被告當時之真意應
      僅係因欲飲酒，而欲迫使被害人賒欠其米酒一瓶，尚難認定被告當時有不法所
      有之意圖。
（５）再參以被害人在承興商店櫃檯後方地上置放一、二十瓶酒類，被告於案發時僅
      取用一瓶米酒，且於當場開封並飲用一口，亦未逃匿無蹤，均據被害人丙○○
      ○結證甚詳，是依現場之情景，被告若欲搶奪他人財物，豈可能於數十瓶酒類
      中僅拿取其中一瓶，並係其平日所飲用之酒類，而非高價位之酒類，又在現場
      於被害人面前開啟並飲用？足以推認被告當時之真意僅係在自行飲用，方以戲
      謔之方式表現，其無搶奪之不法所有意圖甚明。
（６）本件被害人丙○○○與被告係鄰居，且已認識數十年，按之常理，搶奪他人財
      物既係趁人不備，目的即在於使他人無法得悉行為人或獲取財物之行為，然參
      以本件被告與被害人係熟識之人，被告於取得米酒一瓶後係以戲謔之方式對被
      害人揚稱其已取得米酒，再參以被害人當時對被告僅有其已酒醉之想法，故被
      害人對於本件事實並無遭被告搶奪之受害驚惶感覺，於案發當日在新竹市警察
      局第二分局埔頂派出所接受詢問時，亦即表示不願追究等語，均足見被害人係
      知悉被告並無不法所有之意圖，雙方對前開財物之糾紛應僅係民事糾葛，此再
      參以被告為警帶同處理並移送臺灣新竹地方法院檢察署偵訊後，經釋回返家後
      已給付被害人新台幣四十元，被害人雖於警詢時領回被告所強取之米酒，仍另
      行交付一瓶米酒與被告，以完成交易行為等情，亦經證人即被害人丙○○○於
      本院審理中結證詳實，故實足以認定被告當時所為應無不法所有之意。
（三）綜上所述，本件參以被告被查獲時醉態盡露，身上有濃厚之酒味，證人即埔頂
      派出所員警涂造亦結稱於案發前調至該處僅八、九個月，被告酒醉鬧事已有
      四、五次，可知被告於案發前既已經大量飲酒，自我克制之理智不若平時；經
      被害人拒絕賒欠一瓶米酒後，固有執意強取並且開封、飲用一口，又躲避被害
      人追逐、回拒被害人索回該瓶米酒之請求等行為，客觀上確曾短暫破壞被害人
      就該瓶米酒之持有，主觀上毋寧僅係另次酒後藉端戲謔、滋擾安寧之違警非行
      ，被害人亦同此認知；被告之所以在承興商店鄰近逗留不去，用意無非反客為
      主，欲被害人出言請求被告返還，而被告與被害人隨後終能完成交易，益徵被
      告尚非純然罔顧被害人之權益。
（四）揆諸前開說明，被告前開所為與刑法上搶奪罪所預設之不法意圖應屬有間，被
      告前開所辯尚堪採信。此外復查無其他積極證據足認被告確有公訴人所指前開
      搶奪財物之犯行，依法應為無罪之諭知。
據上論斷，應依刑事訴訟法第三百零一條第一項，判決如主文。
中　  華　　民　　國　  　九十三  　　年　　　七　　　月　　 二十六   　日
                                      臺灣新竹地方法院刑事第四庭
                                          審判長  法  官  王紋瑩
                                                  法  官  馮俊郎
                                                  法  官  蔡欣怡
右正本證明與原本無異。
如不服本判決得於十日提出上訴。
                                                  書記官  馮玉玲
中　  華　　民　　國　  　九十三  　　年　　　七　　　月　　 二十六   　日
